最高法院民事判決　　　　　　九十六年度台上字第二八一一號
上　訴　人　乙○○
　　　　　　丙○○
共　　　同
訴訟代理人　蔡惠子律師
　　　　　　莊立群律師
被 上訴 人　甲　○
法定代理人　丁○○
上列當事人間請求確認親子關係存在等事件，上訴人對於中華民
國九十六年八月二十八日台灣高等法院第二審判決（九十五年度
家上字第二四九號），提起上訴，本院判決如下：
    主  文
原判決廢棄，發回台灣高等法院。
    理  由
本件被上訴人主張：伊母丁○○原與上訴人之父杜宗民同居，而
後於民國八十六年五月二十六日與訴外人秦惇結婚，於同年十一
月二十四日產下伊。嗣經鑑定伊為杜宗民之子，杜宗民即多次以
現金交付丁○○，作為撫育伊之用，並於八十九年七月八日親簽
認領同意書，委託丁○○辦理認領登記。伊與秦惇間亦經另案判
決確認伊非秦惇之子確定，足見伊確為杜宗民之子。因杜宗民已
於八十九年七月十六日病逝，其繼承人即上訴人卻否認伊為杜宗
民之親生子女，求為確認伊與杜宗民間親子關係存在之判決。
上訴人則以：秦惇提起否認子女之訴，於八十九年八月二十一日
判決確定被上訴人非秦惇之婚生子女前，依法應推定被上訴人為
秦惇與丁○○之婚生子女，杜宗民在此之前自不得為認領行為，
被上訴人所提認領同意書及委託書亦非真正等語，資為抗辯。
原審廢棄第一審所為被上訴人敗訴之判決，改判如其聲明，係以
：被上訴人之母丁○○於八十六年五月二十六日與秦惇結婚，同
年十一月二十四日產下被上訴人，依民法第一千零六十三條（原
判決誤為第一千零六十二條）規定推定被上訴人為秦惇之婚生子
女。嗣於八十九年八月二十一日經另案判決確定被上訴人非為秦
惇之婚生子女，而被上訴人所稱之生父杜宗民已於八十九年七月
十六日死亡等情，為兩造所不爭，堪認為真實。杜宗民實為被上
訴人之生父，生前多次交付現金予丁○○，作為被上訴人之扶養
費用，以及出具認領同意書，委託丁○○向戶政事務所辦理認領
登記，既有訴外人弘屹科技有限公司DNA親子血緣關係諮詢報告
單、法務部調查局鑑定通知書、認領同意書、認領委託書為證，
並經證人莊維健、趙瑜、叢淑美等證明屬實，上訴人所舉證據又
不足以證明被上訴人與杜宗民間無血緣關係，或杜宗民無撫育被
上訴人之事實，則依民法第一千零六十五條第一項規定，應認被
上訴人已因杜宗民之行為視為認領而取得婚生子女之身分。雖杜
宗民於秦惇另案提起否認子女之訴獲勝訴判決確定前之八十九年
七月十六日已死亡，惟杜宗民生前原不生認領或擬制認領效力之
對被上訴人所為撫育及認領之行為，均因八十九年八月二十一日
該另案判決確定被上訴人非為秦惇之婚生子，而使被上訴人自出
生時起與秦惇間未具親子關係，即溯及的發生杜宗民對其認領或
擬制認領之效力。是被上訴人以上訴人否認被上訴人為杜宗民之
子，請求確認其與杜宗民間親子關係存在，自屬有理，應予准許
云云，為其論斷之基礎。
按妻之受胎，係在婚姻關係存續中者，推定其所生子女為婚生子
女，民法第一千零六十三條第一項定有明文。是以，在夫妻之一
方或子女依同條第二項規定提起否認之訴，得有勝訴確定判決之
前，無論何人皆不得否認該子女為婚生子女之推定。且此依法推
定之婚生子女既非「非婚生子女」，其生父在該子女尚具有婚生
子女之身分時，自亦無從依同法第一千零六十五條第一項規定，
為認領或視為認領之行為。苟為該認領或視為認領之行為，解釋
上，應認不生認領之效力，始能兼顧婚姻、家庭之和諧、身分之
安定及子女之利益。本件被上訴人自出生時起至八十九年八月二
十一日止，經另案否認子女之訴，判決確定其非秦惇之子前，依
法已推定其為秦惇與丁○○之婚生子女，而被上訴人所主張為其
生父之杜宗民係於該另案判決確定前之八十九年七月十六日死亡
，乃為原審認定之事實。果爾，依上說明，在被上訴人仍具婚生
子女之身分期間內，杜宗民對其所為之認領或視為認領之行為，
既不生效力，自不能因嗣後該否認子女之訴，判決確定被上訴人
非為秦惇之婚生子女，而使原已不生效力之杜宗民所為認領或視
為認領行為，發生認領之效力。原審未說明杜宗民於生前所為不
生效力之認領或視為認領之行為，何以於被上訴人經另案判決確
定非為秦惇之婚生子女後，即能溯及的發生效力之理由依據，遽
為上訴人不利之判決，自有判決不備理由之違誤。上訴意旨，指
摘原判決不當，求予廢棄，非無理由。第按有事實足認其為非婚
生子女之生父者，非婚生子女於生父死亡後，得向生父之繼承人
提起認領之訴，民法第一千零六十七條定有明文。被上訴人既經
另案判決確定其非秦惇與丁○○之婚生子女，亦即自其出生日起
已屬非婚生子女，則基於子女獲知其血統來源，確定其真實父子
身分關係，攸關子女之人格權，應受憲法保障之意旨，倘被上訴
人確為杜宗民之非婚生子，其是否不得據前開法條規定提起認領
之訴或確認親子關係存在之訴？案經發回，宜注意推闡明晰。併
此指明。
據上論結，本件上訴為有理由。依民事訴訟法第四百七十七條第
一項、第四百七十八條第二項，判決如主文。
中　　華　　民　　國　九十六　年　 十二 　月　 二十 　日
                      最高法院民事第三庭
                          審判長法官  蘇　茂　秋
                                法官  陳　碧　玉
                                法官  劉　靜　嫻
                                法官  張　宗　權
                                法官  陳　國　禎
      本件正本證明與原本無異
                                      書  記  官
中　　華　　民　　國　九十七　年　　一　　月　　二　　日
                                                      Ｅ
